【裁判字號】    97,上易,797
【裁判日期】    971104
【裁判案由】    詐欺
【裁判全文】
臺灣高等法院臺中分院刑事判決         97年度上易字第797號
上  訴  人  臺灣臺中地方法院檢察署檢察官
上  訴  人
即  被  告  乙○○
被      告  丙○○
共      同
選任辯護人  李清輝律師
            顏福楨律師
            李婉華律師
上列上訴人等因被告等詐欺案件，不服臺灣臺中地方法院96年度
易字第2806號中華民國97年2月14日第一審判決（起訴案號：臺
灣臺中地方法院檢察署96年度偵字第69號），提起上訴，本院判
決如下：
    主  文
原判決撤銷。
乙○○共同連續意圖為自己不法之所有，以詐術使人將本人之物
交付，處有期徒刑貳年陸月。
丙○○共同連續意圖為自己不法之所有，以詐術使人將本人之物
交付，處有期徒刑肆月，如易科罰金，以銀元參佰元即新台幣玖
佰元折算壹日。減為有期徒刑貳月，如易科罰金，以銀元參佰元
即新台幣玖佰元折算壹日。
    事  實
一、乙○○係利可興國際開發有限公司（設於高雄市○○區○○
    路192巷5號6樓之1，下稱「利可興公司」）之負責人。丙○○係乙○○之父，為勵志科技有限公司（設於高雄市○○區
    ○○路192巷5號6樓之1，下稱「勵志公司」）之負責人。乙○○、丙○○於民國94年間，均明知其二人及利可興公司、
    勵志公司之財務狀況不佳，均已無清償能力，且亦無能力讓
    利可興公司、勵志公司之支票按期兌現。竟共同基於意圖為
    自己不法所有之概括犯意聯絡，先於94年8、9月間，以勵志
    公司名義，與弘光實業社（設台南市○○街68號）訂立汽車
    零件設計合約，由弘光實業社代為設計汽車車燈零件，總計
    新台幣（下同）98萬元，先交付訂金24萬元，以取信於弘光
    實業社，另簽發如附表一所示之支票1張，交付予弘光實業
    社（其餘24萬元，弘光實業社尚未請款），使弘光實業社陷
    於錯誤，於94年10月初將設計圖樣交付乙○○。乙○○、丙○○乃基於同一之概括犯意，即於94年10月至11月間，以利
    可興公司名義，與融豪企業社（設台南市安平區○○○街58
    巷9號）訂立模具承攬合約書11份，約定由融豪企業社帶工
    帶料生產汽車車燈零件模具，總計金額1820萬元。乙○○、
    丙○○佯以交付訂金242萬元，以取信於融豪企業社，另簽
    發如附表二之支票6張，交付予融豪企業社（尚有935萬元請
    款未果），使融豪企業社陷於錯誤，將汽車車燈零件模具交
    付後，乙○○復基於同一之概括犯意，即將模具交給承觀企
    業有限公司（下稱「承觀公司」），並委託承觀公司進行塑
    膠射出成型及車燈組合，而丙○○並前往承觀公司之工廠查
    看，以示其具有付款之資力，使承觀公司陷於錯誤，將89萬
    8473元之組立完成之車燈交付乙○○，經乙○○將車燈裝櫃
    運送至美國，然乙○○、丙○○並未依約付款。嗣後乙○○
    、丙○○所簽發如附表一、二所示之支票，因存款不足遭退
    票，弘光實業社、融豪企業社、承觀公司始知受騙。
二、乙○○、丙○○基於同一之概括犯意，自94年初起，以利可
    興公司名義，先佯以較小金額8月間起，與己○○所經營之
    東銳貿易有限公司（設臺中市○○區○○路一段378號16 樓
    之2，下稱「東銳公司」），訂購汽車零組件，期間正常交
    貨，以取信於東銳公司，誤以為乙○○、丙○○有清償貨款
    之資力與意願，之後於94年7月間起，乃向東銳公司大量訂
    貨，東銳公司不疑有他，遂陸續出貨給乙○○，迄至94年1
    2月20日，共計交付價值1315萬9303元之汽車零件給乙○○
    ，乙○○則先後開立及交付如附表三所示之支票9張給東銳
    公司，惟經屆期提示均因存款不足而遭退票，東銳公司始知
    受騙。
三、案經東銳公司委任張皓帆律師訴由臺灣臺中地方法院檢察署
    檢察官偵查起訴。
    理  由
一、訊據上訴人即被告（下稱被告）乙○○固供承有向弘光實業
    社、融豪企業社、承觀公司、東銳公司等訂購汽車零件設計
    圖、及收受模具、汽車零件模組或組件，並簽發如附表所示
    之支票作為貨款之給付，嗣該等支票均遭退票等事實，惟矢
    口否認有詐欺取財之犯行，辯稱：其與東銳公司間之交易，
    並非從如附表三所示9張支票之貨物交易開始，在此之前就
    互相作買賣。雖然其後來因週轉不靈造成上開支票退票，且
    本件均係單純之生意往來，其因被他人倒債，才無法清償積
    欠之金額，其並非意圖要詐欺云云。被告丙○○矢口否認有
    詐欺犯行，辯稱：本案之交易其完全不知情，其係於25年前
    就到美國，10年前開始定居美國，很少回臺灣，且因為其在
    美國請領救濟金，每年回臺至多只能停留28天，而勵志公司
    是其兒子乙○○跟朋友合夥開的，本來就有使用支票，後來
    拆夥時，乙○○拜託用其名義登記為勵志公司之負責人，公
    司支票負責人印鑑章亦變更為其名義，然仍由乙○○繼續使
    用，其從來就沒有介入該公司之經營，其不知道乙○○使用
    勵志公司支票之情形，乙○○也從未對其照會過，且其從未
    過問勵志公司之經營買賣情形，乙○○也未向其提過，其並
    未向東銳公司詐欺取財云云。然查：
  (一)上開犯罪事實，業據證人己○○於原審、本院審理時，證人
    丁○○、庚○○、甲○○於本院審理中證述綦詳。並有收貨
    確認單、發票、報價單暨合約書、模具承攬製造合約書、如
    附表所示之支票及退票理由單等影本附卷可稽。又被告乙○○雖自94年初即與東銳公司間有生意往來，且交易情形正常
    ，此據證人己○○於原審審理時證述屬實，惟證人己○○亦
    於原審審理時證稱：「我們一開始是從94年初開始有小筆交
    易，幾萬元或10幾萬元的交易，詳細金額我不記得了。」、
    「（94年8月1日之前乙○○向你訂貨有無遲付或退票過？）
    沒有，因為之前都是幾萬元或10幾萬、20萬元的貨款。」等
    語，足見被告乙○○於94年8月1日之前與東銳公司間之交易
    往來係屬小筆金額之買賣。且被告乙○○自94年8月起與東
    銳公司間之交易情形，是否因被告乙○○已無清償貨款能力
    而涉及詐欺，本應與其以往跟東銳公司之交易情形分別以觀
    而具體判斷之，倘若被告乙○○自94年8月起已無清償貨款
    之能力，卻仍向東銳公司訂購及收受大筆金額之汽車零組件
    轉售圖利，嗣後亦不清償貨款，即有詐欺取財之不法所有意
    圖。
  (二)被告乙○○於原審審理時供稱：「（向告訴人公司訂貨當時
    ，你公司及你的財務狀況如何？）經營的不是很順，不否認
    也常有支票退補的情形，財務狀況不是很理想。」、「（你
    向告訴人公司訂的這批貨所開票的票期是否都是二個月左右
    ？）有的兩個月，有的三個月。」、「（訂貨及開票當時有
    無能力支付票款？）訂貨當時確認沒有能力。」等語，顯見
    被告乙○○在向東銳公司訂購如附表三所示金額之汽車零組
    件及簽發交付如附表所示之支票時，其本人及勵志公司、利
    可興公司之財務狀況均不佳，亦無支付貨款及票款之能力甚
    明。
  (三)又利可興公司係於94年8月22日向臺灣銀行安南分行申請開
    立甲存帳戶，迄於95年1月13日公告拒絕往來，期間之帳戶
    結存餘額多數均在50萬元以下；而勵志公司向華南商業銀行
    東高雄分行所申請開立之甲存帳戶，自94年9月15日起即因
    存款不足而陸續退票，於94年10月7日公告拒絕往來，此有
    臺灣銀行安南分行96年9月21日安南營字第09600038901號函
    及函附之交易明細、退補票記錄各一份、97年9月9日安南營
    字第09750005941號函及函附之支票交易往來明細、退票分
    戶紀錄表各一份、華南商業銀行東高雄分行96年10月8日華
    東高字第960356號函及函附之存款往來明細表暨退補紀錄交
    易報表影本各一份、97年9月8日華東高字第970393號函及韓
    復之交易明細表一份、玉山銀行永康分行97年9月9日玉山永
    康字第0970909001號函暨函附之利可興公司之支票往來明細
    表及退票紀錄各一份附卷可按，益徵被告乙○○在與東銳公
    司進行如附表三所示金額之買賣行為時及勵志公司之財務狀
    況確屬不佳。
  (四)按一般商場行情，訂購貨物或簽訂契約，常有簽發二、三個
    月之期票，作為支付貨款之情事，由上被告等經營之公司大
    量退票之情形可知，被告乙○○在向弘光實業社等公司行號
    交易時，其本人及其所經營之勵志公司、利可興公司之財務
    狀況均不佳，且已陷於無清償貨款及支付支票款項之能力，
    被告乙○○對此亦知之甚詳，卻仍向弘光實業社等大量訂貨
    ，且被告乙○○將上開汽車零組件轉售取得之款項亦多數用
    於其公司之開銷及彌補虧損，亦據被告乙○○供述在卷，又
    被告乙○○雖稱其銷售出去之貨物被他人倒帳，但又無法提
    出其所謂被倒帳之任何證明資料，可見被告乙○○所謂被倒
    帳云云，顯係推諉之詞，自難憑採。足認被告乙○○主觀上
    本無付款之意願與能力，其確有為自己不法所有之詐欺意圖
    甚明。
  (五)被告丙○○為勵志公司之登記負責人，此有該公司之營業登
    記公示查詢資料一份附於偵查卷可按，且被告丙○○為乙○○之父親，其既受被告乙○○之請託登記為勵志公司之負責
    人，實際上並由被告乙○○經營勵志公司，及使用勵志公司
    之支票等情。而被告丙○○並非毫無知識經驗之人，其雖有
    部分時間在美國居住，然其在登記為勵志公司負責人之初，
    應有概括授權被告乙○○使用該公司名義與他人交易，或使
    用該公司支票之意思，否則設立該公司又不同意被告乙○○
    使用，顯然失去設立該公司之目的，因此被告乙○○以勵志
    公司名義與他人交易，被告丙○○自難諉為不知。被告乙○○在短短數月之期間內，先後向多家公司訂約，委託製造貨
    物，或先交付少數訂金，大量簽發支票，而於取得貨物後，
    所簽發之大量支票，亦因拒絕往來而不獲兌現。而被告乙○○有無資力清償債務，其父丙○○應知之甚詳被告丙○○於
    被告乙○○經濟已陷於困難之時，明知被告乙○○無法如期
    支付貨款，仍同意將其登記為負責人名義之勵志公司供被告
    乙○○與他人訂約使用，且在其回台期間，復曾與被告乙○○同往模具或製造零件之工廠查看，足認被告乙○○、丙○○確具有為自己不法所有之犯意聯絡，而施用詐術，使人陷
    於錯誤而交付財物之不法意圖，並有行為分擔之情形。雖被
    告丙○○提出中華民國護照及美國護照影本，以證明其長期
    在美居留，不可能共同詐欺等情，然查被告丙○○縱因其已
    歸化取得美國國籍，曾於92年11月28日起，先後持美國護照
    或中華民國護照進出臺灣，惟其居住時間之久暫，對於其是
    否具有詐欺取財之共同犯意，並無影響，自不能因此解免其
    刑責，附此敘明。
  (六)又被告等雖對於訂購貨物時間之先後加以爭執，並謂在交付
    貨物前後，被告等尚有付款，或使支票兌現，純係因被人倒
    帳而致貨款無法兌現，乃單純之民事糾葛云云。然查，被告
    所兌現之支票，並非本件之貨款，而是之前退票，被告乙○○為取信於東銳公司，匯款後，將支票收回持往銀行註銷等
    情，已據證人己○○於本院審理中證述甚詳，並有本院向玉
    山銀行永康分行、台灣銀行安南分行、華南銀行東高雄分行
    調取之支票存款帳戶往來明細表，附卷可憑。被告乙○○此
    部分之辯解，亦非可採。
  (七)綜上所述，被告乙○○、丙○○所辯，均係嗣後卸責之詞，
    不足採信，本件事證明確，被告等犯行，堪以認定。
二、核被告乙○○、丙○○所為，均係犯刑法第339條第1項之詐
    欺取財罪。按刑法業於94年2月2日經修正公布，並於95年7
    月1日起施行，被告等於行為後，法律已有變更。且按行為
    後法律有變更者，適用行為時之法律；但行為後之法律有利
    於行為人者，適用最有利於行為人之法律，刑法第2條第1項
    定有明文。復按比較新舊法，應就罪刑有關之共犯、未遂犯
    、想像競合犯、牽連犯、連續犯、結合犯，以及累犯加重、
    自首減輕暨其他法定加減原因（如身分加減）與加減例等一
    切情形，本於統一性及整體性原則，綜其全部罪刑之結果而
    為比較（最高法院95年5月23日第八次刑庭會議決議參照）
    。而本件經比較如下：(一)新修正刑法已刪除第56條連續犯之
    規定，此刪除雖非犯罪構成要件之變更，但顯已影響行為人
    刑罰之法律效果，自屬法律有變更。依修正前刑法第56條規
    定，基於概括犯意所觸犯同一罪名之數行為，在法律上評價
    為一罪，而修正刪除刑法第56條之規定後，該數行為即依數
    罪併罰之規定分論併罰，則依新修正刑法第2條第1項規定，
    比較新、舊法結果，以修正前之規定有利於被告乙○○、丙○○，故應適用較有利於被告乙○○、丙○○之行為時法律
    即舊法論以連續犯。(二)刑法第339條第1項定有罰金刑，依修
    正後刑法施行法增訂第1條之1規定：「（第一項）中華民國
    九十四年一月七日刑法修正施行後，刑法分則編所定罰金之
    貨幣單位為新臺幣。（第二項）九十四年一月七日刑法修正
    時，刑法分則編未修正之條文定有罰金者，自九十四年一月
    七日刑法修正施行後，就其所定數額提高為三十倍。但七十
    二年六月二十六日至九十四年一月七日新增或修正之條文，
    就其所定數額提高為三倍」，及刑法第33條第5款修正為：
    「主刑之種類如下：五、罰金：新臺幣一千元以上，以百元
    計算之」等規定觀之，依修正前後之法律，所定罰金刑之最
    高度額雖屬相同，然依被告乙○○、丙○○行為時即修正前
    刑法第33條第5款規定之罰金最低額銀元一元，並提高十倍
    計算，前開罰金刑之最低額為銀元十元，即新臺幣三十元，
    較之修正後之新臺幣一千元為低。因此，比較上述修正前、
    後之刑罰法律，自應以被告乙○○、丙○○行為時即修正前
    關於科處罰金刑之法律較有利於被告乙○○、丙○○。故經
    綜合比較結果，以修正前之規定有利於被告乙○○、丙○○
    ，自應一體適用修正前刑法之規定。被告乙○○、丙○○先
    後多次詐欺取財犯行，時間緊接，犯罪構成要件相同，顯係
    基於概括之犯意反覆而為，為連續犯，應均依修正前刑法56
    條之規定論以一罪，並加重其刑。本件公訴意旨雖未敘及被
    告等對弘光實業社、融豪企業社、承觀公司詐欺取財部分，
    然此部分與已起訴部分，有連續犯裁判上一罪之關係，為起
    訴效力所及，本院自應併予審理，附此敘明。原審以被告乙○○犯罪事證明確，予以論罪科刑，固非無見。惟查原判決
    諭知被告丙○○無罪部分，認事用法均有未合；又原判決未
    及審酌被告等對弘光實業社、融豪企業社、承觀公司詐欺取
    財部分，亦有欠妥。被告乙○○上訴否認犯罪，雖無可取；
    檢察官上訴指摘原判決不當，為有理由，應予撤銷改判。爰
    審酌被告乙○○犯罪之動機、目的、手段、其品行及智識程
    度、犯罪所生之損害高達1315萬9303元，且迄未返還及賠償
    被害人，所造成之損害鉅大、及其犯後猶卸飾責任，未具悔
    意，被告丙○○因愛子心切，同意讓被告乙○○以其名義設
    立公司，作為交易使用，情節較輕等一切情狀，分別量處如
    主文第二項、第三項所示之刑。經查中華民國九十六年罪犯
    減刑條例，於民國96年7月4日經總統令公布，於96年7月16
    日施行，被告丙○○犯罪之時間，係在96年4月24日以前，
    且所犯之罪符合該條例所規定得予減刑之情形，應依該條例
    諭知其宣告刑及減得之刑，並依修正前刑法第41條第1項前
    段規定，諭知易科罰金之折算標準。而被告乙○○犯罪之時
    間雖係在94年4月24日以前，惟其所宣告之刑期，不符合中
    華民國九十六年罪犯減刑條例第3條第1項第15規定減刑之要
    件，不得減刑，併此敘明。
據上論結，應依刑事訴訟法第369條第1項前段、第364條、第299
條第1項前段，修正後刑法第2條第1項前段、刑法第339條第1項
、修正前刑法第56條、第41條第1項前段，中華民國九十六年罪
犯減刑條例第2條第1項第3款、第7條、第9條，罰金罰鍰提高標
準條例第1條前段、修正前第2條，判決如主文。
本案經檢察官戊○○到庭執行職務。
中    華    民    國    97    年    11    月    4     日
            刑事刑十一庭  審判長法  官  陳  朱  貴
                                法  官  何  志  通
                                法  官  郭  同  奇
上列正本證明與原本無異。
不得上訴。
                                書記官  康  孝  慈
中    華    民    國    97    年    11    月    10   日
【附表一】被告交付予弘光實業社之支票
┌──┬────────┬────┬─────┬─────────┬─────┐
│編號│發 票 人        │發票日  │支票號碼  │付款人            │金額（元）│
├──┼────────┼────┼─────┼─────────┼─────┤
│ 1  │利可興公司乙○○│95.2.28 │AG0000000 │玉山銀行永康分行  │    446,00│
└──┴────────┴────┴─────┴─────────┴─────┘
【附表二】被告交付予融豪企業社之支票
┌──┬────────┬────┬─────┬─────────┬─────┐
│編號│發 票 人        │發票日  │支票號碼  │付款人            │金額（元）│
├──┼────────┼────┼─────┼─────────┼─────┤
│ 1  │利可興公司乙○○│95.1.1  │AG0000000 │玉山銀行永康分行  │   825,000│
├──┼────────┼────┼─────┼─────────┼─────┤
│ 2  │利可興公司乙○○│95.1.7  │AG0000000 │玉山銀行永康分行  │ 1,060,000│
├──┼────────┼────┼─────┼─────────┼─────┤
│ 3  │利可興公司乙○○│95.1.8  │AG0000000 │玉山銀行永康分行  │   930,000│
├──┼────────┼────┼─────┼─────────┼─────┤
│ 4  │利可興公司乙○○│95.1.15 │AG0000000 │玉山銀行永康分行  │ 1,075,000│
├──┼────────┼────┼─────┼─────────┼─────┤
│ 5  │利可興公司乙○○│95.2.25 │AG0000000 │玉山銀行永康分行  │ 1,415,000│
├──┼────────┼────┼─────┼─────────┼─────┤
│ 6  │利可興公司乙○○│95.2.25 │AG0000000 │玉山銀行永康分行  │ 1,125,000│
└──┴────────┴────┴─────┴─────────┴─────┘
【附表三】被告交付予東銳公司之支票
┌──┬────────┬────┬─────┬─────────┬─────┐
│編號│發 票 人        │發票日  │支票號碼  │付款人            │金額（元）│
├──┼────────┼────┼─────┼─────────┼─────┤
│ 1  │勵志公司丙○○  │94.10.2 │SC0000000 │華南銀行東高雄分行│ 2,116,800│
├──┼────────┼────┼─────┼─────────┼─────┤
│ 2  │勵志公司丙○○  │94.10.15│SC0000000 │華南銀行東高雄分行│ 1,405,342│
├──┼────────┼────┼─────┼─────────┼─────┤
│ 3  │利可興公司乙○○│94.12.17│AP0000000 │台灣銀行安南分行  │   263,900│
├──┼────────┼────┼─────┼─────────┼─────┤
│ 4  │利可興公司乙○○│94.12.24│AA0000000 │台灣銀行安南分行  │ 2,533,400│
├──┼────────┼────┼─────┼─────────┼─────┤
│ 5  │利可興公司乙○○│94.12.24│AA0000000 │台灣銀行安南分行  │   672,100│
├──┼────────┼────┼─────┼─────────┼─────┤
│ 6  │利可興公司乙○○│94.12.24│AP0000000 │台灣銀行安南分行  │   202,125│
├──┼────────┼────┼─────┼─────────┼─────┤
│ 7  │利可興公司乙○○│94.12.31│AA0000000 │台灣銀行安南分行  │ 1,727,180│
├──┼────────┼────┼─────┼─────────┼─────┤
│ 8  │利可興公司乙○○│95.1.7  │AA0000000 │台灣銀行安南分行  │ 1,790,880│
├──┼────────┼────┼─────┼─────────┼─────┤
│ 9  │利可興公司乙○○│95.1.14 │AA0000000 │台灣銀行安南分行  │ 2,447,536│
└──┴────────┴────┴─────┴─────────┴─────┘
附錄論罪科刑法條
刑法第339條第1項
意圖為自己或第三人不法之所有，以詐術使人將本人或第三人之
物交付者，處5年以下有期徒刑、拘役或科或併科1千元以下罰金
。


司法院資訊處製作；財團法人民間司法改革基金會備份。
